ACORDAO-COMPLETO-2348175

ACÓRDÃO 7434/2019 ATA 29/2019 - SEGUNDA CÂMARA

VISTOS, relatados e discutidos estes autos de Tomada de Contas Especial instaurada pelo Ministério da Integração Nacional, em desfavor de Cléo Antônio Lemes da Silva, ex-prefeito de Canudos do Vale-RS, em razão da impugnação total das despesas efetuadas no âmbito do Termo de Compromisso 0233/2010, Siafi 660563, que teve por objeto a "reconstrução de ponte e cabeceiras de ponte no município de Canudos do Vale-RS", no valor original de R$ 700.000,00 (setecentos mil reais) ;
ACORDAM os ministros do Tribunal de Contas da União, reunidos em Sessão da 2ª Câmara, ante as razões expostas pelo relator e com fundamento nos arts. 1º, inciso I; 16, inciso III, alínea c; 19, caput; 23, inciso III; e 57 da Lei 8.443, de 16 de julho de 1992, e nos arts. 1º, inciso I, 202, § 6º, 209, incisos I e II, e 214, inciso III, do Regimento Interno-TCU em: 
9.1. julgar irregulares as contas do Município de Canudos do Vale-RS, condená-lo ao pagamento da quantia de R$ 452.383,68 (quatrocentos e cinquenta e dois mil trezentos e oitenta e três reais e sessenta e oito centavos) , fixando-lhe o prazo de 15 (quinze) dias, a contar da notificação, para que comprove, perante o Tribunal (art. 214, III, "a", do Regimento Interno) , o recolhimento do valor aos cofres do Tesouro Nacional, devidamente atualizado e acrescido dos juros de mora pertinentes, calculados a partir de 3/8/2010, até a data do efetivo recolhimento, na forma da legislação em vigor, descontadas parcelas eventualmente já ressarcidas;
9.2. aplicar ao Município de Canudos do Vale-RS a multa prevista no art. 57 da Lei 8.443/92, no valor de 75.000,00 (setenta e cinco mil reais) , fixando-lhe o prazo de 15 (quinze) dias, a contar da notificação, para que comprove, perante o Tribunal (art. 214, III, alínea "a" do Regimento Interno) , o recolhimento do valor ao Tesouro Nacional, atualizado monetariamente desde a data do presente Acórdão até a do efetivo pagamento, caso quitada após o vencimento, na forma da legislação em vigor;
9.3. autorizar, antecipadamente, caso seja requerido, o pagamento das dívidas decorrentes em até 36 (trinta e seis) parcelas mensais e consecutivas, nos termos do art. 26 da Lei 8.443/1992, c/c o art. 217 do Regimento Interno/TCU, fixando-se o vencimento da primeira parcela em 15 (quinze) dias, a contar do recebimento da notificação, e o das demais a cada 30 (trinta) dias, devendo incidir sobre cada uma os encargos devidos, na forma prevista na legislação em vigor, alertando os responsáveis que a falta de comprovação do recolhimento de qualquer parcela importará o vencimento antecipado do saldo devedor, nos termos do art. 217, § 2º, do Regimento Interno/TCU;
9.4. autorizar a cobrança judicial das dívidas, caso não atendidas as notificações, nos termos do art. 28, inciso II, da Lei 8.443/92;
9.5. com fundamento no § 3º do art. 16, da Lei 8.443/1992, c/c o § 7º do art. 209 do Regimento Interno-TCU encaminhar cópia do presente Acórdão, bem como do Relatório e do Voto que o fundamentam, ao Procurador-Chefe da Procuradoria da República no Estado do Rio Grande do Sul para as providências que entender cabíveis.

Tomada de Contas Especial instaurada pelo Ministério da Integração Nacional, em desfavor de Cléo Antônio Lemes da Silva (CPF 573.760.340-72), ex-prefeito de Canudos do Vale- RS, em razão da impugnação total das despesas efetuadas no âmbito do Termo de Compromisso 0233/2010, Siafi 660563, que teve por objeto a reconstrução de ponte e cabeceiras de ponte no município de Canudos do Vale / RS, no valor original de R$ 700.000,00 (setecentos mil reais).

Segunda Câmara

Ministério da Integração Nacional (extinta); Município de Canudos do Vale-RS.

3. Interessados/Responsáveis:
3.1. Interessado: Ministério da Integração Nacional (extinto) (03.353.358/0001-96).
3.2. Responsáveis: Cleo Antonio Lemes da Silva (XXX.760.340-XX); Município de Canudos do Vale-RS (04.218.263/0001-22).

13.1. Ministros presentes: Ana Arraes (Presidente), Augusto Nardes, Aroldo Cedraz (Relator) e Raimundo Carreiro.
13.2. Ministro-Substituto presente: André Luís de Carvalho.

ACORDAO-COMPLETO-2420212

Acórdão 11325/2020 - Segunda Câmara

MUNICÍPIO DE CANUDOS DO VALE

AROLDO CEDRAZ

Trata-se de Tomada de Contas Especial instaurada pelo Ministério da Integração Nacional, em desfavor de Cléo Antônio Lemes da Silva (CPF XXX.760.340-XX) , ex-prefeito de Canudos do Vale- RS, em razão da impugnação total das despesas efetuadas no âmbito do Termo de Compromisso 0233/2010, Siafi 660563, que teve por objeto a "reconstrução de ponte e cabeceiras de ponte no município de Canudos do Vale/RS", no valor original de R$ 700.000,00 (setecentos mil reais) .
2.	No âmbito deste Tribunal, após regular tramitação, a Secretaria de Controle Externo no Estado do Rio Grande do Sul (Sec-RS) analisou, no mérito, o feito, cuja instrução, por esclarecedora, reproduzo abaixo como parte deste Relatório (Peças 68 a 70) : 
	"[...] HISTÓRICO 
Conforme disposto o item II do Termo do Compromisso nº 0233/2010 (peça 1, p. 4951) , aprovado pela Portaria nº 415 do Ministério da Integração Nacional, de 28/5/2010 (peça 1, p. 55) , foram previstos R$ 700.000,00 (setecentos mil reais) para a execução do objeto, os quais foram repassados inteiramente pelo concedente, sem contrapartida do município.
	Os recursos federais foram repassados em uma única parcela, mediante a ordem bancária nº 2010OB800424, no valor de R$ 700.000,00 (setecentos mil reais) , emitida em 30/7/2010 (peça 1, p. 75) . Os recursos foram creditados na conta específica em 3/8/2010 (peça 1, p. 169) .
	O ajuste tinha vigência inicial de 1º/6/2010 a 27/11/2010, porém foi prorrogado por mais 120 dias, conforme solicitação encaminhada pela Prefeitura Municipal, por meio do OF. GAB. Nº 207/2010, de 3/11/2010 (peça 1, p. 85) , e aprovada pelo Departamento de Reabilitação e de Reconstrução da Secretaria Nacional de Defesa Civil em 16/11/2010, conforme Ofício nº 2668/2010/DRR/SEDEC-MI (peça 1, p. 91) .
Com amparo na delegação de competência conferida pelo Relator, foi promovida a audiência do Sr. Cléo Antônio Lemes da Silva (CPF XXX.760.340-XX) , ex-prefeito de Canudos do Vale / RS, mediante o Ofício 1368/2015-TCU/Secex-RS, datado de 29/10/2015 (peça 8) . 
A instrução à peça 12 opinou pela rejeição das alegações de defesa do responsável e propôs a aplicação da multa prevista no art. 58, incisos I e II, da Lei 8.443/1992.
O parecer do Ministério Público junto ao TCU (peça 15) propôs, além da condenação do ex-prefeito, a citação do Município de Canudos do Vale/RS, uma vez que este teria se locupletado pelo desvio de finalidade de parte dos recursos advindos do Ministério da Integração.
Assim, por determinação do Relator (peça 16) , foi realizada a citação daquele município por meio do ofício nº 0567/2016-TCU/SECEX-RS (peça 20) .
O município tomou ciência do ofício que lhe foi remetido, conforme documento constante da peça 23, tendo apresentado, tempestivamente, suas alegações de defesa, conforme documentação integrante da peça 21.  
Instrução à peça 24 propôs aceitar as alegações de defesa apresentadas pelo Município de Canudos do Vale/RS, excluindo-o da relação processual, e manter a proposta contida na instrução da peça 12, qual seja, rejeitar as razões de justificativa apresentadas pelo Sr. Cléo Antônio Lemes da Silva. A instrução contou com a anuência da Subunidade e da Unidade Técnica (peças 25 e 26) .
De modo parcialmente divergente da Unidade Técnica, o parecer do Ministério Público junto ao TCU, datado de 3/11/2016 (peça 27) , propôs:
rejeitar as alegações de defesa apresentadas pelo Município de Canudos do Vale/RS e as razões de justificativa oferecidas pelo ex-prefeito, Sr. Cléo Antônio Lemes da Silva;
julgar irregulares as contas do Sr. Cléo Antônio Lemes da Silva, com aplicação de multa fundamentada no art. 58, inciso II, da Lei 8.443/1992, pelo desvio de finalidade por ele perpetrado, configurado na aplicação de recursos públicos federais para a ampliação e melhoria da ponte sobre o Rio Pinheirinho, em desacordo com o Plano de Trabalho, contrariando o art. 51, da Lei nº 11.775, de 17/9/2008;
fixar novo e improrrogável prazo de quinze dias, a contar da ciência, para que o Município de Canudos do Vale/RS, com fundamento no art. 12, inciso IV, §§ 1º e 2º, da Lei 8.443/1992, c/c o art. 202, § 3º, do RI/TCU, comprove, perante o Tribunal, o recolhimento do débito apurado nestes autos, atualizado monetariamente a partir das datas indicadas, alertando-o de que, caso haja condenação do Tribunal, os débitos atualizados monetariamente serão acrescidos de juros de mora, até a data do efetivo recolhimento, nos termos do § 1º do art. 202 do RI/TCU;
 
dar ciência ao Município de Canudos do Vale/RS de que o recolhimento tempestivo do débito, atualizado monetariamente, sanará o processo e implicará o julgamento das contas pela regularidade com ressalva, nos termos do art. 12, §§ 1ºe 2º da Lei 8.443/1992 c/c o art. 202, §§ 4º e 5º, do RI/TCU.
Por meio do Acórdão 3588/2017-TCU-Segunda Câmara, retificado pelo Acórdão 6180/2017-TCU-Segunda Câmara, o Tribunal decidiu:
9.1. julgar irregulares as contas do Sr. Cléo Antônio Lemes da Silva, com fundamento nos arts. 1º, inciso I; 16, inciso III, alínea b; 19, parágrafo único; 23, inciso III, da Lei 8.443/1992;
9.2. aplicar ao Sr. Cléo Antônio Lemes da Silva a multa prevista no art. 58, inciso II, da Lei 8.443/1992, no valor de R$ 10.000,00 (dez mil reais) , fixando-lhe o prazo de 15 (quinze) dias, a contar da notificação, para comprovar, perante o Tribunal (art. 214, III, alínea "a" do Regimento Interno) , o recolhimento do valor ao Tesouro Nacional, atualizado monetariamente desde a data do presente Acórdão até a do efetivo pagamento, caso quitada após o vencimento, na forma da legislação em vigor;
9.3. autorizar, antecipadamente, caso requerido pelo Sr. Cléo Antônio Lemes da Silva, o pagamento da dívida em até 36 (trinta e seis) parcelas mensais e consecutivas, nos termos do art. 26 da Lei 8.443/1992, c/c o art. 217 do Regimento Interno do TCU (RITCU) , fixando-se o vencimento da primeira parcela em 15 (quinze) dias, a contar do recebimento da notificação, e o das demais a cada 30 (trinta) dias, devendo incidir sobre cada uma os encargos devidos, na forma prevista na legislação em vigor, alertando os responsáveis que a falta de comprovação do recolhimento de qualquer parcela importará o vencimento antecipado da obrigação;
9.4. autorizar a cobrança judicial das dívidas, caso não atendidas as notificações, nos termos do art. 28, inciso II, da Lei 8.443/1992;
9.5. fixar novo e improrrogável prazo de 15 (quinze) dias, a contar da ciência, para que o Município de Canudos do Vale-RS, com fundamento no art. 12, inciso IV, §§ 1º e 2º, da Lei 8.443/1992, c/c o art. 202, § 3º, do RITCU, comprove, perante o Tribunal, o recolhimento da quantia de R$ 452.383,68 (quatrocentos e cinquenta e dois mil, trezentos e oitenta e três reais e sessenta e oito centavos) , atualizada monetariamente a partir de 3/8/2010, descontadas parcelas eventualmente já ressarcidas, alertando-o de que, caso haja condenação, os débitos atualizados monetariamente serão acrescidos de juros de mora, até a data do efetivo recolhimento, nos termos do § 1º do art. 202 do RITCU;
9.6. dar ciência ao Município de Canudos do Vale - RS de que o recolhimento tempestivo do débito, atualizado monetariamente, sanará o processo e implicará o julgamento das contas pela regularidade com ressalva, nos termos do art. 12, §§ 1º e 2º, da Lei 8.443/1992 c/c o art. 202, §§ 4º e 5º, do RITCU, dando-lhe quitação, mas que, de outra sorte, o não recolhimento ensejará o julgamento das contas pela irregularidade com a condenação do responsável no aludido débito, com incidência de juros e de atualização monetária, além da possível aplicação de multa fundada no art. 57 da Lei nº 8.443, de 1992, no montante de até 100% sobre o valor do débito atualizado;
9.7. autorizar, antecipadamente, caso requerido pelo Município, o pagamento da dívida em até 36 (trinta e seis) parcelas mensais e consecutivas, nos termos do art. 26 da Lei 8.443/1992, c/c o art. 217 do Regimento Interno do TCU, fixando-se o vencimento da primeira parcela em 15 (quinze) dias, a contar do recebimento da notificação, e o das demais a cada 30 (trinta) dias, devendo incidir sobre cada uma os encargos devidos, na forma prevista na legislação em vigor, alertando os responsáveis que a falta de comprovação do recolhimento de qualquer parcela importará o vencimento antecipado da obrigação.
O ex-prefeito e o Município de Canudos do Vale/RS foram notificados dessa decisão por meio dos ofícios 0617 e 0618/2017-TCU/SECEX-RS, de 13/7/2017 (peças 37 e 36) , respectivamente.
O Sr. Cléo Antônio Lemes da Silva interpôs Recurso de Reconsideração contra aquele Acórdão, em 17/8/2017 (peça 42) .
Aquela peça recursal foi analisada pela Secretaria de Recursos desta Corte por meio da instrução à peça 44, tendo como proposta:
3.1 não conhecer do recurso de reconsideração, interposto por Cleo Antonio Lemes da Silva, por restar intempestivo e não apresentar fatos novos, nos termos do artigo 32, parágrafo único e inciso I, da Lei 8.443/92, c/c o artigo 285, caput e §2º, do RI/TCU; 
 (...) 
A instrução contou com a anuência da Subunidade e da Unidade Técnica (peças 45 e 46) .
Por sua vez, o Município apresentou, em 25/8/2017, Recurso constante da peça 43, cuja admissibilidade foi analisada em instrução de 17/10/2017 (peça 49) , que contou coma a anuência da Subunidade e da Unidade Técnica (peças 50 e 51) , e propôs o que segue:
1. receber o expediente como mera petição no âmbito desta Secretaria de Recursos, em razão do não cabimento de recurso e ante a ausência de decisão definitiva de mérito, nos termos dos artigos 201 e 279 do Regimento Interno/TCU, c/c artigo 23 da Resolução TCU 36/95;
2. receber a peça 43 como elementos complementares de defesa, nos termos do parágrafo único do art. 279 do RI/TCU; e
3. encaminhar os autos ao Gabinete do Exmo. Ministro-Relator do Processo, com fundamento no artigo 157, § 4º, do RI/TCU;
4. à unidade técnica de origem, dar ciência ao peticionário e aos órgãos/entidades interessados do teor do despacho que vier a ser adotado.
Despacho do Ministro Relator, de 9/11/2017 (peça 52) , recebeu o documento encaminhado pela Prefeitura de Canudos do Vale/RS (peça 43) como mera petição, uma vez que não encontrava cabimento como recurso, e determinou seu encaminhamento a esta Unidade Técnica para ser aproveitado como novo elemento de defesa.
O município encaminhou, ainda, em 3/1/2018, o documento à peça 55, sob o título de Embargos Declaratórios, que não foi conhecido pelo TCU, conforme Acórdão 1324/2018-TCU-Segunda Câmara.
Por fim, Despacho do Ministro Relator, de 5/11/2018 (peça 67) , reiterou o encaminhamento contido na peça 52, nos seguintes termos:
Ante esses fatos, reitero o Despacho de Peça 52, para receber o expediente de Peça 43 como mera petição e determinar o encaminhamento dos autos à Secretaria de Controle Externo no Estado do Rio Grande do Sul (Secex-RS) para prosseguimento da instrução processual, devendo o documento ser aproveitado como novo elemento de defesa e examinado pela unidade técnica
EXAME TÉCNICO
Por força do Acórdão 3588/2017-TCU-Segunda Câmara (peça 28) , o Sr. Cléo Antônio Lemes da Silva teve suas contas julgadas irregulares, com aplicação de multa de R$ 10.000,00 fundamentada no art. 58, inciso II, da Lei 8.443/1992 (subitens 9.1 e 9.2 daquela decisão) . 
Foi fixado, ainda, novo e improrrogável prazo de 15 (quinze) dias para que o Município de Canudos do Vale/RS promovesse o recolhimento da quantia de R$ 452.383,68, atualizada monetariamente a partir de 3/8/2010 (subitem 9.5) .
 Conforme parecer da Secretaria de Recursos (peça 49) , a deliberação contida no subitem 9.5 tem natureza de decisão preliminar, nos termos do art. 201, § 1º, do RI/TCU, à semelhança daquelas que resolvem sobrestar o julgamento, ordenar a citação ou a audiência dos responsáveis ou determinar diligências necessárias, sendo proferida, portanto, antes do pronunciamento quanto ao mérito das contas.
Assim, passa-se a analisar os elementos apresentados pelo município por meio do documento acostado à peça 43.
Inicialmente, o ente federado solicita sua exclusão da relação processual, uma vez que as irregularidades devem ser atribuídas ao ex-gestor municipal.
Em sequência, alega que os valores transferidos pela União incorporam-se ao patrimônio do município e que a eventual malversação dos recursos gera lesão à própria municipalidade e não à União.
Nesse sentido, traz a tese adotada pelo Ministério Público Federal para declinar sua competência para análise das denúncias formuladas e encaminhamento ao ministério Público Estadual.
Alega, ainda, que não existe responsabilidade solidária entre o município e o gestor responsável.
Afirma que não houve desvio de recursos públicos, uma vez que a alteração do objeto visava ao atendimento das necessidades da comunidade e mobilidade urbana em município de caráter eminentemente rural e reduzida população.
Ressalta que a restituição dos valores em 36 parcelas seria de impossível execução, uma vez que não há previsão orçamentária para tal e que o adimplemento destas prestações geraria inadimplência em relação às obrigações já assumidas, uma vez que a arrecadação municipal possui uma média mensal de R$ 800.000,00. 
Lembra que órgão concedente comunga da inexistência de responsabilidade do Município e que a decisão do TCU, contraditoriamente, impõe pagamento a quem o credor não reconhece como devedor.
O Município solicita o recebimento de seu documento para que cause efeito suspensivo ao Acórdão, uma vez que o município adotou todas as providências para o ressarcimento e punição do ex-prefeito Cléo Antônio Lemes da Silva, arguindo, ainda a prescrição do feito, nos seguintes termos:
Assim, e do exposto, considerando que o Município adotou todos providencias para ressarcimento e punição do gestor responsável, reitera as teses que não foram objeto de análise e, seja pela prescrição, que ora argui, seja pela ausência de mácula que possa vir a ferir a moralidade publica, considerando que os fatos em exame ocorreram sob a gestão do ex prefeito Cléo Antonio Lemes da Silva, sendo o atual gestor alheio às obras e contratações, sem previsão ou meios para pagamento, pugna pelo recebimento do presente, no efeito suspensivo, para, considerando as graves consequências da decisão exarada, seja ACOLHIDOO RECURSO, para provendo-o atribuir efeitos infringentes e agasalhar as teses que expede plasmadas pela Assessoria Técnica e excluir o Município de Canudos do Vale da relação processual.
Por fim, o atual prefeito de Canudos do Vale/RS sustenta que a responsabilidade pela aplicação dos recursos é tão somente do ex-gestor. Alega que não se beneficiou da aplicação irregular dos recursos federais e requer que se afaste
Inicialmente, deve-se salientar que os documentos trazidos aos autos pelo Ministério da Integração Nacional demonstram a utilização de parcela dos recursos destinada ao pagamento de despesas fora do objeto previsto originalmente no instrumento de convênio, qual seja, a reconstrução de ponte e cabeceiras de ponte naquele município. 
Nesse sentido, não restou dúvida que, além da reconstrução das cabeceiras da ponte sobre o Rio Forquetinha (peça 1, p. 197 a 221) , também foram reconstruídas as cabeceiras da ponte sobre o Rio Pinheirinho (peça 1, p 191 a 195) , bem como foram executadas sua reforma e ampliação (peça 1, p. 249) 
Apesar dessas mitigações aos fins almejados, a ponte foi reconstruída e ampliada e está em funcionamento, atingindo objetivos, que mesmo que não idênticos aos preconizados, também atendem à comunidade, possibilitando a livre e rápida circulação de pessoas, bens e mercadorias, que, em suma, é a finalidade desta obra de arte.
Desse modo, há um alcance parcial dos objetivos, cujo quantum não é passível de mensuração. Sem essa quantificação, não seria possível imputar um débito ao Município sem incorrer no risco de incidir em enriquecimento sem causa por parte da União, especialmente considerando que a obra foi construída e integrada ao patrimônio público.
Além disso, a duplicação da estrutura da ponte sobre o Rio Pinheirinho aumenta a sua rigidez estrutural, diminuindo a probabilidade da ocorrência de ruína em caso de intempéries como aquela que ocorreu em 2010.
Em que pese a existência das falhas apontadas, observa-se que a totalidade dos recursos foi efetivamente utilizada em obra que guarda relação direta com a finalidade pactuada. Além disso, não foram constatados indícios de que o gestor tenha se beneficiado ilicitamente dos recursos que lhe foram confiados. 
Em casos como este, em que, não havendo indícios de locupletamento, o gestor comprova a utilização da totalidade dos recursos recebidos em benefício da comunidade, na finalidade conveniada, ainda que em objeto diferente daquele previsto no plano de trabalho, é pacífica a jurisprudência desta Corte no sentido de julgamento das contas pela regularidade com ressalvas. Nesse sentido são os Acórdão 1313/2009-TCU-Plenário, Min. Marcos Vinicios Vilaça, 2.258/2009-TCU-2ª Câmara, Min. Benjamin Zymler, 1.424/2008-TCU-2ª Câmara, Min. Raimundo Carreiro, 3.567/2008-TCU-2ª Câmara, Min. Raimundo Carreiro, 5.300/2008-TCU-2ª Câmara, 204/2000- TCU-1ª Câmara, Min. Benjamin Zymler 424/2002-2ª Câmara, Min. Benjamin Zymler.
Além disso, o ensinamento do Ministro Ubiratan Aguiar, em sua obra "Convênios e Tomadas de Contas Especiais - manual prático" (Editora fórum, 2004, p.31) , traz que:
"O desvio de objeto se encontra caracterizado quando o convenente executa ações outras que não aquelas previstas no termo de convênio, respeitando, contudo, a área para a qual os recursos se destinavam. Assim, por exemplo, ao invés de construir uma nova escola (prevista no termo de convênio) , o gestor realiza a reforma de uma outra, já existente. Ainda no campo dos exemplos, ao invés de o gestor asfaltar a rua indicada no convênio, asfalta outra.
Embora o desvio de objeto represente irregularidade, uma vez que toda e qualquer alteração somente pode ser efetuada após a assinatura de termo aditivo, o TCU tem, na maioria das vezes, relevado o procedimento, desde que as justificativas do gestor demonstrem a motivação pública da alteração realizada, bem assim o nexo causal entre o objeto efetivamente realizado e os recursos recebidos.
Acerca da prescrição punitiva aventada pela municipalidade, tem-se que ela não é cabível, conforme já elucidado na instrução à peça 24, p. 4:
24. O ressarcimento ao erário é imprescritível, nos termos do art. 37, § 5º, da Constituição Federal, da Súmula-TCU 282 e de reiterada jurisprudência do Supremo Tribunal Federal, conforme lembrado no Voto do Exmº Sr. Ministro Relator Benjamin Zymler na Sessão Extraordinária de 8/6/2016, quando do julgamento do incidente de uniformização de jurisprudência que originou o Acórdão 1441/2016-TCU-Plenário.
CONCLUSÃO
Considerando que a alternativa adotada pela municipalidade converge para o atendimento da finalidade precípua a que se destinava a verba transferida, que não se verificou locupletamento ou desvio dos recursos transferidos e que a aplicação dos recursos beneficiou o Município de Canudos do Vale / RS, em face da análise promovida, propõe-se acolher os novos elementos de defesa apresentados pelo Município, uma vez que foram suficientes para elidir as irregularidades a ele atribuídas e afastar o débito que lhe fora imputado. Desse modo, suas contas devem ser julgadas regulares com ressalva, dando-se quitação ao ente responsável.
PROPOSTA DE ENCAMINHAMENTO
	Diante do exposto, submetem-se os autos à consideração superior, propondo ao Tribunal:
com fundamento nos arts. 1º, inciso I, 16, inciso II, 18 e 23, inciso II, da Lei 8.443/1992, c/c os arts. 1º, inciso I, 208 e 214, inciso II, do Regimento Interno, que sejam julgadas regulares com ressalva as contas do Município de Canudos do Vale/RS (CNPJ 04.218.263/0001-22) , dando-se-lhe quitação; e
arquivar o presente processo. [...]".
3.	O Ministério Público junto a este Tribunal, no Parecer de Peça 71, manifesta divergência com a proposta da unidade técnica, ante os seguintes argumentos:
	"[...] Divirjo, mais uma vez, do entendimento esposado pela Secex-RS. 
No caso, diversamente da unidade instrutiva, considero que houve efetivo desvio de finalidade, e não apenas desvio de objeto, ensejando a manutenção do débito referente à ponte sobre o Rio Pinheirinho, pelo qual deve responder o município indevidamente beneficiado.
Nesse sentido, entendo pertinente trazer à baila trecho de parecer à peça 15, onde expus as razões que fundamentaram a proposta de citação daquela municipalidade:
Conforme o termo de compromisso firmado pelo ex-prefeito, as obras nele previstas diriam respeito "à ação de defesa civil destinada ao atendimento das áreas afetadas pelos desastres que deram CAUSA a esta transferência" ("Programa 1029 - Resposta aos Desastres e Reconstrução"; "Ação 4570 - Restabelecimento da Normalidade no Cenário de Desastres" - peça 1, p. 49-51) . 
Segundo a justificativa apresentada pelo ex-prefeito no Plano de Trabalho, de 7/1/2010 (peça 1, p. 25-29) , o município havia sido atingido por fortes chuvas, com danos à infraestrutura existente, e, para "o restabelecimento da normalidade nos cenários de desastres", necessitava de recursos para reconstrução da ponte sobre o Rio Pinheirinho e de cabeceiras da ponte sobre o Rio Forquetinha. 
Nesse sentido, fez juntar o Laudo da Defesa Civil à peça 1, p. 11-19. Entretanto, o documento não deixa claro os danos efetivamente causados à infraestrutura municipal, que demandariam reparo (peça 1, p. 13) .
Os recursos, no montante de R$ 700.000,00, foram liberados em parcela única, em 3/8/2010 (peça 1, p. 169) , com fundamento no art. 51 da Lei 11.775/2008, que assim estabelecia (peça 1, p. 31, 39 e 45) :
Art. 51. São obrigatórias as transferências da União aos órgãos e entidades dos Estados, Distrito Federal e Municípios para a execução de ações de defesa civil destinadas ao atendimento de áreas afetadas por desastre que tenha gerado o reconhecimento de calamidade pública ou de situação de emergência.  (grifei) 
Observo que o Plano de Trabalho apresentado não individualizou o valor de cada obra. Ademais, quando da emissão de parecer sobre a viabilidade do Plano de Trabalho (Parecer de Análise nº 110/2010-FN-DRR - peça 1, p. 35-37) , restou consignado que "não foram apresentados, em anexo ao Plano de Trabalho, os documentos integrantes do Projeto Básico (...) , não sendo possível neste momento uma análise detalhada e conclusiva sobre custos unitários dos serviços a serem realizados em cada meta/etapa/fase (...) " (grifei) . 
Ou seja, quando da análise e aprovação do pleito, o ministério não dispunha de qualquer informação acerca dos danos efetivamente ocorridos, dos serviços que fariam necessários e dos seus respectivos custos, sendo registrado no mencionado parecer que:
7.	O proponente deverá apresentar, em até 60 dias corridos, contados a partir do recebimento da primeira parcela, os seguintes documentos, para possibilitar a aferição dos custos globais e unitários, bem como a aplicação adequada dos recursos, consoante o prescrito no art. 109 da Lei 12.017, de 12 Agosto 2009: planilha orçamentária, projetos gráficos ou geométricos, planta de localização e Anotação de Responsabilidade Técnica (ART) .
Tem-se, portanto, que a aprovação do termo e a consequente liberação dos recursos, em 3/8/2010 (peça 1, p. 169) - os quais se destinariam, especificamente, ao atendimento de situação emergencial -, se deram apenas com base apenas na informação prestada pelo ex-prefeito de que, em função de situação de desastre, motivada por chuvas intensas, o município precisaria de recursos, COM URGÊNCIA, para reconstrução de ponte e de cabeceiras de ponte nos referidos rios, que, em princípio, haviam sido danificadas. Digo, em princípio porque, como já mencionei, o Laudo da Defesa Civil não deixava claro os danos efetivamente causados à infraestrutura municipal, que demandariam reparo (peça 1, p. 13) .
No Termo de Compromisso, foi estabelecido, por um lado, que o responsável deveria guardar "rigorosa obediência ao objeto descrito, observando os critérios de qualidade técnica, os prazos, os custos previstos, a documentação integrante do Projeto Básico e no parecer de análise técnica", e, por outro, que teria a obrigação de "apresentar o Projeto Básico correspondente ao valor do total dos recursos a serem liberados" - sem especificação de prazo para tanto -, respondendo, "consequentemente, pela inexecução total ou parcial do objeto acima referido".
Apesar do caráter exclusivo do repasse, vinculado ao "Programa 1029 - Resposta aos Desastres e Reconstrução", verificou-se, quando de inspeção realizada em 27/6/2011 (Relatório de Inspeção 11/2011-ED-DRR - peça 1, p. 245-251, e peça 2, p. 84) , que as obras de "reconstrução" da ponte sobre o Rio Pinheirinho, que teriam cerca de 60% da meta física concluída, corresponderiam, em realidade, a uma obra de reforma e ampliação [alargamento], divergindo, portanto, do previsto no plano de trabalho. Inclusive, a ponte continuava a ser utilizada normalmente pela população, sendo registrado que "a mesma não foi destruída e não necessitava de obras emergenciais". O fato foi confirmado pela empresa construtora à peça 2, p. 94 e 100-106.
Em uma segunda inspeção, realizada em 21/3/2012 (peça 2, p. 112-118, 120 e 132) , foi registrado que as obras estavam praticamente concluídas, restando, somente, a retirada das formas de madeira na estrutura principal da ponte sobre o Rio Pinheirinho. Mais uma vez, foi consignado que, ao invés de reconstrução, a obra realizada correspondia à "ampliação de 4,0m, criando uma segunda pista de rolamento e 1,60m para passagem de pedestre, do lado oposto, sendo que a ponte original [não foi destruída e] continua sendo utilizada, normalmente, para tráfego de veículos". 
Assim, foi recomendada a glosa do valor correspondente a este item, já que esta obra não se enquadrava na funcional programática 1029. 
Notificado, o responsável alegou que, quando solicitou os recursos, achava que a ponte teria que ser destruída por completo uma vez que proporcionava riscos à comunidade e impossibilitava a passagem de veículos com cargas. Porém, "ao longo do período de execução da ponte sobre o Rio Forquetinha, motivado por reiteradas vistorias (...) optou-se pela reconstrução da ponte sobre o Rio Pinheirinho, de forma a proporcionar uma nova ponte (...) para que a nova ponte funcionasse como escora a ponte antiga que de forma unitário não suportaria novas enchentes" (sic) (peça 2, p. 138-148) . Nesse sentido, fez juntar fotos da base da ponte, chamando atenção para as "sapatas danificadas e insuficientes para suportar a estrutura da ponte para grandes volumes de água".
Em seu julgamento:
 teria havido "otimização dos recursos", pois foi proporcionada uma passagem de pedestre, "além de guarda-corpos ou guarda-rodas (proteções laterais) novos, que foram extremamente danificadas pelas águas".
o município não pretendeu burlar o Plano de Trabalho, visto que a obra realizada se enquadraria na funcional programática 1029, tendo em vista que, entre as "ações mais comuns" dentro desse programa, estaria a "recuperação/reconstrução/ampliação/implantação de infraestrutura afetada por desastres".
As justificativas foram analisadas mediante o parecer à peça 2, p. 168-170, sendo reafirmado que a obra executada foi de ampliação da ponte preexistente, e não de reconstrução, e que a ponte não necessitava de recuperação/reconstrução, visto que continuou a ser usada normalmente, inclusive com tráfego de veículos mesmo durante as obras. 
Isso teria se dado em total dissonância ao previsto para o Programa 1029. Por um lado, por não restar caracterizada situação emergencial. E, por outro, porque a finalidade do programa não previa serviços de ampliação para "pontes", apenas para sistemas de abastecimento humano, no caso de desastre por déficit de recursos hídricos.  "Pontes", segundo estabelecido, poderiam ser apenas "reconstruídas ou recuperadas, para que se restabelecesse a situação de normalidade devido à situação de emergência ou de calamidade pública, no caso de se pretender utilizar recursos desta Secretaria".
Foi registrado, ainda, que, caso a ponte necessitasse de efetivo reforço em suas fundações, tal deveria ter sido feito. No entanto, houve apenas a ampliação da ponte, sem qualquer intervenção na infraestrutura preexistente (peça 2, p. 144-146) .
Com efeito, as fotos da ponte sobre o Rio Pinheirinho apresentadas pelo ex-prefeito em 28/12/2010 - antes, portanto, da realização dos serviços de ampliação (peça 1, p. 187-189) - não apontam a existência de efetivo dano à estrutura da ponte, seja nos pilares, seja nos guarda-corpos, que, inclusive, foram mantidos na lateral referente à passagem de pedestre, conforme fotos da obra finalizada (peça 1, p. 317, apresentada na prestação de contas; peça 1, p. 249, da 1ª. fiscalização; peça 2, p. 114-116, da 2ª. fiscalização; e peça 2, p. 144-148, da defesa apresentada na fase interna da TCE) .
Observo ainda, por relevante, que, em atendimento à diligência, a municipalidade enviou os documentos acostados à peça 2, p. 191-278, encontrando-se, entre eles, as licenças ambientais das duas obras, ambas emitidas em 7/10/2010, e assinadas pelo próprio prefeito (peça 2, p. 196-198) . A licença referente ao Rio Pinheirinho já tratava a obra como "ampliação da ponte", e não recuperação, desconstruindo a alegação do ex-prefeito de que, a "opção" teria se dado "ao longo do período de execução" da outra ponte (cujos boletins de medição e notas fiscais foram emitidos entre 29/9 e 17/12/2010 - peça 1, p. 141-167, 287-293, 343-355 e 391) . 
Não há dúvida que a população do município se beneficiou com a obra, pois passou a ter mais conforto em seu deslocamento pela cidade. No entanto, os recursos empregados para tanto, pela natureza de sua fonte, tinham a finalidade exclusiva de atender a situação emergencial, fundamentada na hipotética necessidade de recuperar ponte total ou parcialmente arruinada por desastre ambiental. No entanto, foram utilizados em obra de ampliação de ponte preexistente - sem que houvessem efetivos danos motivados por desastre, que exigissem reparação -, obra essa que, indubitavelmente, não detém caráter de urgência.
Em um País de recursos escassos, onde, a cada estação chuvosa, inúmeras ocorrências de deslizamentos e enchentes, com destruição de pontes, estradas e moradias, são noticiadas, o emprego, em finalidade totalmente diversa, de verbas que visam o atendimento de situações críticas, constitui, em meu entendimento, grave irregularidade. No limite, é possível supor que obras efetivamente emergenciais podem ter deixado de ser realizadas por falta desses mesmos recursos.
Longe de mim supor que os munícipes de Canudos do Vale não merecessem a ampliação da ponte. Mas tal não poderia ser feito com fundamento em motivação inverídica. 
A par das alegações de defesa apresentadas pelo Município de Canudos do Vale/RS (peça 21) , e em discordância à proposta da Secex-RS (peça 24) , posicionei-me por sua rejeição (peça 27) , observando o que segue:
Como já ressaltei no meu parecer precedente, restou configurada, no presente caso, a ocorrência de flagrante desvio de finalidade, visto que os recursos, pela natureza da sua fonte, destinavam-se exclusivamente ao atendimento de situação emergencial, com vistas à suposta recuperação de ponte arruinada por desastre ambiental. 
Todavia, foram empregados em obras de ampliação de ponte já existente -, que, ressalto, não havia sofrido danos e que permaneceu em uso durante toda a execução dos serviços -, obra que deveria ter sido financiada com recursos próprios do município ou, até mesmo, com recursos federais, desde que de outras fontes - com a finalidade, por exemplo, de garantir a mobilidade urbana, tal como observado pela unidade técnica.
O emprego, em finalidade totalmente diversa, de verbas que se destinavam ao atendimento de situações críticas, configurou, em meu entendimento, grave irregularidade, que trouxe benefício indevido ao município. 
Longe de mim asseverar que os munícipes de Canudos do Vale/RS não mereçam o maior conforto obtido com a ampliação da ponte, que, como destacado nas alegações do município, "apresentam valia para a desobstrução do tráfego urbano, evitando engarrafamentos no local" (peça 21, p. 9) . No entanto, tal não poderia ser feito com fundamento em inverídica situação de urgência. 
Não é demais salientar que, ante a reconhecida escassez de recursos do nosso País, tal benesse pode ter sido concedida em detrimento de outras obras, efetivamente emergenciais, que podem ter deixado de ser realizadas por falta desses mesmos valores em outras localidades do território nacional.
Destaco, por fim, a evidente contradição presente nas alegações do município: por um lado, assevera que as obras foram finalizadas e os recursos federais foram "integralmente aplicados em prol da comunidade", "atendendo às necessidades da comunidade e do município" (peça 21, p. 10-11) . Por outro, afirma que não poderia ser responsabilizado pela restituição de "valores mal aplicados", pois isso "importaria em mais um prejuízo ao patrimônio público municipal, que já foi lesado peça prática, com a não construção da obra prevista" (peça 21, p. 11) . 
A alegada aplicação dos recursos em conformidade com as "necessidades da comunidade e do município", não se coaduna com o argumento de que os valores foram "mal aplicados", muito menos com a afirmação de houve "prejuízo ao patrimônio municipal", em razão da "não construção da obra prevista", mesmo porque, esta não se fazia necessária.
 No caso, foi efetuada obra não prevista, fundamentada em falsa motivação, que trouxe indevido benefício ao município, sendo forçoso concluir que não houve mero desvio de objeto, mas efetivo desvio de finalidade.
Portanto, divergindo da unidade técnica, posiciono-me pelo não acolhimento das alegações de defesa oferecidas pelo Município de Canudos do Vale/RS, em razão do que deve ser fixado  novo e improrrogável prazo de quinze dias, a contar da ciência, para que o Município de Canudos do Vale/RS, com fundamento no art. 12, inciso IV, §§ 1º e 2º, da Lei 8.443/1992, c/c o art. 202, § 3º, do RI/TCU, comprove, perante o Tribunal, o recolhimento do débito apurado nestes autos, atualizado monetariamente a partir das datas indicadas.
Considerando que a argumentação ora trazida aos autos pela municipalidade (peça 43) não diverge, em essência, daquela apresentada em sede de alegações de defesa, entendo não existirem elementos hábeis a alterar o entendimento por mim esposado, motivo pelo qual, dissentindo da Secex-RS, com a devida vênia, posiciono-me pela irregularidade das contas do Município de Canudos do Vale/RS, com a decorrente condenação à restituição do débito apurado nestes autos, sem prejuízo da imputação de multa fundamentada no art. 57 da Lei 8.443/1992. [...]".
É o Relatório

8.1. Giuvan Rotta de Azambuja (26.528/OAB-RS) e outros, representando Município de Canudos do Vale-RS.
8.2. Joao Davi Goergen (27710/OAB-RS) e outros, representando Cleo Antonio Lemes da Silva.

Subprocurador-Geral Lucas Rocha Furtado.

TOMADA DE CONTAS ESPECIAL. TERMO DE COMPROMISSO PARA ATENDER SITUAÇÕES EMERGENCIAIS DECORRENTES DA CATÁSTROFE CLIMÁTICA. RECONSTRUÇÃO DE PONTE E CABECEIRAS DE PONTE NO MUNICÍPIO. DESVIO DE FINALIDADE. AUDIÊNCIA DO EX-PREFEITO. CITAÇÃO DO MUNICÍPIO. RAZÕES DE JUSTIFICATIVAS E ALEGAÇÕES DE DEFESA NÃO ACOLHIDAS. DESVIO DE FINALIDADE CARACTERIZADO. COMPROVAÇÃO DO BENEFÍCIO DA MUNICIPALIDADE. FIXAÇÃO DE NOVO E IMPRORROGÁVEL PRAZO PARA O RECOLHIMENTO DO DÉBITO PELO MUNICÍPIO. APLICAÇÃO DE MULTA AO GESTOR. NÃO RECOLHIMENTO DO VALOR NO PRAZO FIXADO. REJEIÇÃO DAS ALEGAÇÕES DE DEFESA APRESENTADA PELO MUNICÍPIO. CONTAS IRREGULARES. DÉBITO. MULTA. COMUNICAÇÕES.

TOMADA DE CONTAS ESPECIAL (TCE)

Secretaria de Controle Externo de Tomada de Contas Especial (SecexTCE).

A Tomada de Contas Especial (TCE) que ora se aprecia foi instaurada pelo Ministério da Integração Nacional (MI) em desfavor do Sr. Cléo Antônio Lemes da Silva, ex-prefeito do Município de Canudos do Vale-RS, em razão da impugnação total das despesas efetuadas no âmbito do Termo de Compromisso 0233/2010, aprovado pela Portaria GM 415/2010 (Peça 1, p. 49-51 e 55) . O referido pacto teve por objeto a reconstrução de ponte sobre o Rio Pinheirinho e de cabeceiras de ponte sobre o Rio Forquetinha, naquela municipalidade.
2.	Por meio do Acórdão 3588/2017-TCU-Segunda Câmara (Peça 28) , o Sr. Cléo Antônio Lemes da Silva teve suas contas julgadas irregulares, com aplicação de multa de R$ 10.000,00, fundamentada no art. 58, inciso II, da Lei 8.443/1992.
3.	Foi fixado, ainda, novo e improrrogável prazo de 15 (quinze) dias, a contar da ciência, para que o Município de Canudos do Vale-RS comprovasse, perante o Tribunal, o recolhimento da quantia de R$ 452.383,00 ao Tesouro Nacional. 
4.	Irresignado, o ex-prefeito interpôs Recurso de Reconsideração (Peça 42) , o qual foi analisado pela Serur por meio da instrução à Peça 44, que propôs o seu não conhecimento por ter sido protocolado intempestivamente e por não apresentar fatos novos, nos termos do art. 32, parágrafo único, da Lei 8.443/1992, c/c o art. 285, § 2º, do RI/TCU.
5.	O Município de Canudos do Vale-RS também apresentou documento designado "recurso" (Peça 43) , tendo a Serur, por meio da instrução à Peça 49, proposto receber o expediente como mera petição, em razão do não cabimento do recurso e ante a ausência de decisão definitiva de mérito, e que a documentação fosse acolhida como elementos complementares de defesa.
6.	Ao acolher os argumentos da Serur, determinei que os elementos oferecidos fossem objeto de exame pela unidade técnica competente (Secex-RS) , por ocasião da instrução final do processo (Peça 52) .
7.	Por meio do parecer de Peça 63, o Ministério Público junto a este Tribunal posicionou-se de acordo com o encaminhamento alvitrado pela Serur, à Peça 44, quanto ao recurso interposto pelo ex-prefeito e, no tocante ao denominado "recurso" apresentado pela municipalidade, ressaltou que já havia sido objeto de deliberação, sendo o seu procurador devidamente notificado a respeito, cabendo, por conseguinte, o retorno dos autos à Secex-RS para exame.
8.	Na sequência, foi sorteado como relator do recurso interposto pelo Sr. Cléo Antônio o Exmo. Ministro Augusto Nardes, que declarou seu impedimento por meio de Despacho à Peça 64, sendo, em seguida, sorteado, como novo Relator do feito, o Exmo. Ministro José Múcio que, por meio do Despacho à Peça 66, em atenção a uma adequada marcha processual e para evitar possível prejuízo à defesa do ex-gestor, entendeu que os autos deveriam, preliminarmente à análise do seu recurso, ser julgados no mérito também em relação ao município.
9.	Assim, reiterando o Despacho à Peça 52, determinei o encaminhamento dos autos à Secex-RS para prosseguimento da instrução processual (Peça 67) .
10.	Em cumprimento, foi elaborada a instrução à Peça 68, com a qual aquiesceram os dirigentes da unidade instrutiva (Peças 69 e 70) , sendo proposto o acolhimento dos novos elementos de defesa apresentados pelo município, com o decorrente julgamento pela regularidade com ressalva de suas contas, dando-lhe quitação.
11.	A unidade técnica entendeu que "a alternativa adotada pela municipalidade converge para o atendimento da finalidade precípua a que se destinava a verba transferida, (...) não se verificou locupletamento ou desvio dos recursos transferidos e (...) a aplicação dos recursos beneficiou o Município de Canudos do Vale/RS". 
12.	O Ministério Público junto a este Tribunal (MPTCU) manifestou discordância com a proposta da Secex-RS, por entender que restou configurada, no presente caso, a ocorrência de flagrante desvio de finalidade, visto que os recursos, pela natureza da sua fonte, destinavam-se exclusivamente ao atendimento de situação emergencial, com vistas à suposta recuperação de ponte arruinada por desastre ambiental.
13.	Transcreveu trecho de sua manifestação anterior (Peça 27) , quando assegurou que os valores foram empregados em finalidade totalmente diversa, de verbas que se destinavam ao atendimento de situações críticas, configurando grave irregularidade, que trouxe benefício indevido ao Município porque, ante a reconhecida escassez de recursos do nosso País, tal benesse poderia ter sido concedida em detrimento de outras obras, efetivamente emergenciais, que podem ter deixado de ser realizadas por falta desses mesmos valores. 
14.	Assim, por considerar que a argumentação ora trazida aos autos pela municipalidade (Peça 43) não diverge, em essência, daquela apresentada em sede de alegações de defesa, entendeu o Parquet que não existem elementos hábeis a alterar o entendimento esposado, motivo pelo qual, dissentindo da Secex-RS, posiciona-se pela irregularidade das contas do Município de Canudos do Vale-RS, com a decorrente condenação à restituição do débito apurado nestes autos, sem prejuízo da imputação de multa fundamentada no art. 57 da Lei 8.443/1992.
15.	Manifesto-me de acordo com a proposta do Ministério Público especializado, cujos fundamentos incorporo às minhas razões de decidir.
16.	Como registrei no Voto condutor do Acórdão 3588/2017-TCU-Segunda Câmara, o Termo de Compromisso 0233/2010 foi firmado entre o Município de Canudos do Vale-RS e o Ministério da Integração Nacional sob a égide da Lei 11.578/2007, que regulamentava as transferências obrigatórias entre a União e os demais entes federativos e dizia respeito a obras do Programa de Aceleração do Crescimento (PAC) .
17.	Os recursos foram repassados ao Município com amparo no art. 51, da referida Lei 11.775/2007, conforme quadro que segue (Peça 1, p. 31) :
	PPA 2008-2011
	Discriminação

	Programa 1029
	Resposta aos Desastres e Reconstrução

	Ação 4570
	Restabelecimento da Normalidade no Cenário de Desastres

	Funcional Programática
	06.182.1029.4570.0103

	Natureza da Despesa
	44.40.42

	Valor
	R$ 700.000,00

18.	Em relação ao item 1.2 do PT, reconstrução das cabeceiras da ponte sobre o Rio Forquetinha, conforme ressaltaram as instruções, os recursos foram aplicados diretamente no objeto do Termo de Compromisso, restando comprovado, ainda, que a estrutura daquela obra de arte fora realmente afetada pelas cheias.
19.	Relativamente ao item 1.1 do PT, que previa a reconstrução da ponte sobre o Rio Pinheirinho, a análise da farta documentação apresentada permite concluir que não foi realizada uma reconstrução propriamente dita, porquanto não restou comprovada destruição total ou parcial daquela obra de arte, mas a utilização dos recursos públicos federais para a sua ampliação e melhoria.
20.	Registrei, ainda, que, a cada documento que foi acostado ao processo durante a instrução processual, restava mais evidente que a natureza dos serviços executados não caracterizava situação de emergência. Assim, não há como negar que tal ocorrência configura desvio de finalidade, uma vez que a funcional programática indicada para essa ação previa recursos exclusivamente para situações emergenciais.
21.	Já, no âmbito interno, os relatórios já apontavam essa irregularidade e a caracterizavam como desvio de finalidade, o que motivou a glosa e a instauração do procedimento de TCE. 
22.	Assim, considerando que a argumentação ora trazida aos autos pela municipalidade (Peça 43) não diverge, em essência, daquela apresentada em sede de alegações de defesa, não afastando a falta de aderência da situação emergencial relatada no processo, que orienta a concessão dos recursos, com as circunstâncias efetivamente ocorridas, mais uma vez concordo com o MPTCU, pois também entendo que não há elementos hábeis a alterar o juízo de entendimento antes adotado nos autos.
23.	Assim, dissentindo da unidade técnica, entendo presentes todos os elementos necessários para o julgamento das contas do Município de Canudos do Vale-RS pela irregularidade, com a condenação em débito, pelo valor apurado no processo.
24.	Considero, ainda, apropriada a aplicação da multa prevista nos arts. 19, caput, in fine, e 57 da Lei 8.443/1992, cujo valor, em face do montante atualizado do débito, fixo em R$ 75.000,00 (setenta e cinco mil reais) .
25.	Entendo adequado, também, autorizar antecipadamente, caso venha a ser solicitado, o pagamento das dívidas em até 36 (trinta e seis) parcelas mensais sucessivas, a primeira a vencer em 15 (quinze) dias após a notificação e as demais a cada 30 (trinta) dias, com a incidência dos devidos encargos legais sobre cada uma delas e com o alerta de que a falta de comprovação de recolhimento de qualquer parcela acarretará vencimento antecipado do saldo devedor.
	Ante o exposto, VOTO por que o Tribunal aprove o acórdão que ora submeto à apreciação da Segunda Câmara.
TCU, Sala das Sessões Ministro Luciano Brandão Alves de Souza, em 20 de agosto de 2019.
AROLDO CEDRAZ
Relator